【裁判字號】    99,簡上,581
【裁判日期】    991222
【裁判案由】    給付票款
【裁判全文】
臺灣臺北地方法院民事判決             99年度簡上字第581號
上  訴  人  富灥通運有限公司
法定代理人  楊勇雄
訴訟代理人  賈俊益律師
被上訴人    台灣中小企業銀行股份有限公司
法定代理人  羅澤成
訴訟代理人  周麗寬
上列當事人間請求給付票款事件，上訴人對於中華民國95年 9月
29日本院臺北簡易庭95年度北簡字第 36706號第一審判決提起上
訴，本院於民國99年12月15日言詞辯論終結，判決如下：
    主  文
原判決關於命上訴人連帶給付被上訴人新臺幣伍佰伍拾捌萬元及
如附表所示之利息部份，及該部分假執行之宣告，暨命上訴人連
帶負擔訴訟費用之裁判均廢棄。
上開廢棄部分，被上訴人在第一審之訴駁回。
第一審訴訟費用（除確定部分外）及第二審訴訟費用由被上訴人
負擔。
    事實及理由
一、按提起上訴，應於第一審判決送達後二十日之不變期間內為
    之。但宣示或公告後送達前之上訴，亦有效力。民事訴訟法
    第440條定有明文。本件第一審判決雖於民國95年9月29日宣
    判，惟因該判決送達不合法，經上訴人於99年3月3日提起上
    訴後，原經第一審法院以95年度北簡字第 36706號裁定駁回
    ，上訴人不服，提起抗告，再經本院以99年度簡抗字第13號
    認定原判決送達不合法，而廢棄原裁定確定。因而上訴人於
    99年3月3日所提上訴，乃於判決宣示後送達前之上訴，合於
    上開規定，自生效力，合先敘明。
二、被上訴人於起訴主張：伊執有訴外人康和租賃股份有限公司
    （下稱康和公司）背書轉讓，由原審被告連茂通運有限公司
    （下稱連茂公司）簽發、原審被告王健明、上訴人富灥通運
    有限公司背書，如附表所示之支票47紙，詎其中編號1至6號
    支票於附表所示提示日提示，未獲兌現，且連茂公司業經公
    告為拒絕往來戶，就其餘支票顯有到期不履行之虞，為此依
    票據法律關係提起本件訴訟，請求上訴人與原審被告連茂公
    司、王健明連帶給付新臺幣（下同） 558萬元及自如附表所
    示之提示日起至清償日按週年利率百分之六計算之利息。
三、上訴人於原審未於言詞辯論期日到場，亦未提出書狀作何聲
    明或陳述。惟於本院抗辯意旨略以：本件票據上之上訴人公
    司、負責人印文均係偽造，伊自無庸負擔背書人責任等語。
四、原審為上訴人全部敗訴之判決，上訴人不服，提起上訴，聲
    明求為：（一）原判決廢棄；（二）被上訴人在第一審之訴
    駁回。被上訴人於本院則聲明：上訴駁回。
五、得心證之理由：
（一）原審被告連茂公司簽發如附表所示之支票47紙，系爭支票
      經康和公司持向被上訴人借款，業經被上訴人於95年 7月
      18日向付款人提示其中編號1至6號支票，惟因存款不足及
      拒絕往來遭退票，有系爭支票正反面影本、退票理由單影
      本在卷可稽（見原審卷，頁11至28）。被上訴人主張上訴
      人於系爭支票後背書，應負背書人責任，上訴人則以前揭
      情詞置辯，是本件兩造所爭執者，厥為被上訴人主張上訴
      人應負票據背書債務責任，有無理由？
（二）按在票據上簽名者，依票上所載文義負責。票據法第 5條
      第 1項定有明文。又支票為無因證券，僅就支票作成前之
      債務關係，無庸證明其原因而已。至該支票本身是否真實
      ，即是否為發票人所作成，即應由支票債權人負證明之責
      ，此觀民事訴訟法第 277條規定之法理至明。此亦有最高
      法院50年臺上字第1659號判例可資參照。是票據上之簽名
      或蓋章係偽造者，該被偽造之人自不負任何票據責任；背
      書人否認背書印章為真正時，應由執票人負舉證責任，如
      執票人不能證明票據上背書人之印章為真正者，或為背書
      之行為人業經背書名義人合法授權，背書人不負背書責任
      。本件被上訴人主張上訴人應就票據文義負責，乃以該「
      富灥通運有限公司」及其法定代理人「楊勇雄」背書印文
      係真正或該背書係經上訴人授權為前提，惟上訴人業已否
      認該背書印文之真正及授權他人背書，揆諸上述說明，自
      應由被上訴人就該背書印文之真正或授權負舉證之責。
（三）經查，系爭支票上「富灥通運有限公司」及其法定代理人
      「楊勇雄」之背書印文，被上訴人於原審時係主張前開背
      書印文與上訴人公司之93年6月1日公司變更登記事項卡影
      本（原審卷，頁45）上面之章經比對相同，故該背書印文
      應為真正，原審並據以為認定。然經本院調取上訴人公司
      案卷（本院卷，證據外放），該公司之同一日變更登記表
      ，經比對其上之「富灥通運有限公司」及其法定代理人「
      楊勇雄」之印文，該字體、字型以肉眼辨識即有明顯差異
      ，而與前揭背書印文及原審之93年6月1日公司變更登記事
      項卡影本並不同，因此自難以原審附卷之公司變更登記事
      項卡影本證明系爭背書印文為真正；參以原審被告王健明
      並自承：「 ...被告富灥通運有限公司的背書部分背書章
      不是富灥公司蓋的，章也不是富灥公司蓋（此"蓋"應係贅
      字）的 ...」、「原告提出之部分是影本，我認為有可能
      是偽造的」、「支票是我跟被告連茂通運有限公司簽發的
      ，但是被告富灥通運有限公司的背書部分不是被告富灥通
      運有限公司的印章」等語（原審95年 9月12日言詞辯論筆
      錄，原審卷，頁40、41），王健明亦因前開偽造文書犯行
      ，經臺灣臺北地方法院檢察署提起公訴，有起訴書影本在
      卷可憑等情（本院卷，頁52至60），是本件並無證據足認
      系爭支票上「富灥通運有限公司」及其法定代理人「楊勇
      雄」之背書印文為真正，而被上訴人又未另行舉證證明上
      訴人確有背書之事實，故其遽向上訴人請求票款，即非有
      理。
（四）至被上訴人雖一再主張原審被告王健明與上訴人間具有「
      實質代理」關係，故系爭支票上背書業經上訴人授權為之
      ，且上訴人於原審時確已委任原審被告王健明擔任訴訟代
      理人，因而原審判決已合法送達。又被上訴人取得本件支
      票之原因關係，乃原審被告王健明為顧及票信、解決票據
      債務而請求「換票」，原始票據之發票人為連茂公司（負
      責人為王健明），背書人為康和公司及瑞福通運有限公司
      （嗣更名為富灥通運有限公司即上訴人），故上訴人原應
      負背書人責任，不因新債務（本件支票背書人責任）而免
      除舊債務云云。然查，有關被上訴人前揭主張，業據本院
      以99年度簡抗字第13號確定裁定，認定上訴人並未委任原
      審被告王健明擔任原審之訴訟代理人，故原審判決未合法
      送達上訴人（本院99年簡抗字第13號卷），因而原審判決
      尚未確定，上訴人於99年3月3日對原判決提起本件上訴自
      屬合法，已如上述；且被上訴人復未能舉證證明上訴人授
      權原審被告王健明在系爭支票上背書，因而被上訴人主張
      原審被告王健明與上訴人間具有「實質代理」關係，實屬
      無稽。至於被上訴人所主張上訴人基於原因關係應負本件
      票據債務一節，因被上訴人原係基於票據關係，依票據法
      第144條準用同法第85條第1項、第96條第1項、第2項規定
      ，主張上訴人應負背書人責任而起訴，惟被上訴人無法舉
      證證明系爭支票之上訴人背書為真正，俱如前述，是被上
      訴人據以主張上訴人仍須付票據義務，自屬無據。
六、綜上所述，系爭支票之上訴人之背書既非真正，被上訴人復
    無法證明該背書業經上訴人授權為之，則被上訴人依據票據
    背書法律關係，請求上訴人給付 558萬元，及自如附表所示
    之提示日起至清償日止，按週年利率百分之六計算之利息，
    並與原審被告連茂公司、王健明連帶給付部分，為無理由，
    不應准許（原審判決命原審被告連茂公司、王健明連帶給付
    票款及利息部分，未據原審被告連茂公司、王健明上訴，此
    部分業已確定，併予敘明）。原審就此部分為上訴人敗訴之
    判決，並依職權為假執行之宣告，尚有未洽；上訴意旨指摘
    原判決不當，求予廢棄改判，為有理由，爰由本院將原判決
    該部分予以廢棄，改判如主文第2項所示。
七、本件事證已臻明確，兩造其餘攻擊防禦方法及未經本院援用
    之證據，核與判決之結果不生影響，爰不予逐一論駁，併此
    敘明。
八、據上論結，本件上訴為有理由，依民事訴訟法第436條之1第
    3 項、第450條、第78條，判決如主文。
中    華    民    國    99    年    12    月    22    日
                  民事第三庭   審判長法  官  郭美杏
                                     法  官  汪怡君
                                     法  官  曾益盛
以上正本係照原本作成。
本判決不得上訴。
中    華    民    國    99    年    12    月    22    日
                                     書記官  蔡月女

司法院資訊處製作；財團法人民間司法改革基金會備份。
